【裁判字號】    99,上訴,718
【裁判日期】    990429
【裁判案由】    殺人未遂
【裁判全文】
臺灣高等法院刑事判決                 99年度上訴字第718號
上  訴  人
即  被  告  乙○○
公設辯護人  本院公設辯護人李廣澤
上列上訴人即被告因殺人未遂案件，不服臺灣板橋地方法院98年
度訴字第3188號，中華民國99年1月18日第一審判決（起訴案號
：臺灣板橋地方法院檢察署98年度偵字第19769號），提起上訴
，本院判決如下：
    主  文
上訴駁回。
    事  實
一、乙○○於民國98年5月25日因求職未果，心生怨懟，為宣洩
    情緒，竟基於殺人之故意，先返回臺北縣新莊市○○路330
    巷10號4樓住處，取出其所有之紅色美工刀1枝，再於同日下
    午3時許，持往臺北縣新莊市○○街26巷4號建安公園公共廁
    所埋伏，適甲○○前來如廁後，在廁所外洗手，乙○○認機
    不可失，即自其身後接近，俟甲○○轉身，乙○○即抓住其
    雙手，並以前開美工刀朝甲○○頸部割劃，傷口長達15公分
    ，當場血流如注，經送醫救治，始倖免於死而不遂。嗣經警
    據報前往處理，循線於同年7月17日下午5時許，在臺北縣新
    莊市○○路188巷5號前將乙○○拘提到案，復經乙○○同意
    在其住所執行搜索，扣得乙○○行兇時所攜美工刀1枝及所
    著衣服、褲子各1件、鞋子1雙。
二、案經甲○○訴由臺北縣政府警察局新莊分局報請臺灣板橋地
    方法院檢察署檢察官偵查起訴。
    理  由
一、證據能力部分：
    按被告以外之人於審判外之言詞或書面陳述，除法律有規定
    者外，不得作為證據，刑事訴訟法第159條第1項定有明文。
    而被告以外之人於審判外之陳述，經當事人於審判程序同意
    作為證據，法院審酌該言詞陳述或書面陳述作成時之情況，
    認為適當者，得為證據，則為同法第159條之5第1項所明定
    。證人即告訴人甲○○於司法警察調查及偵查中具結向檢察
    官所為陳述，雖係上訴人即被告乙○○（下稱被告）以外之
    人於審判外之陳述，惟被告及辯護人於本院審判程序均同意
    作為證據（見本院99年3月9日準備程序筆錄），復經本院審
    酌其言詞陳述之情況，認為適當，應認有證據能力。
二、認定犯罪事實之證據及理由：
（一）訊據被告就其持美工刀割傷告訴人頸部之事實固均不諱言
      ，惟矢口否認有何殺人未遂犯行，辯稱：伊係傷害告訴人
      教訓之，以宣洩情緒，並無殺人之故意，是隨手割劃一刀
      即自行停手，且被告患有憂鬱症，應係受精神病症影響辨
      別事理能力云云。惟經查：
    1.上揭事實，業據被告於98年8月6日檢察官訊問及原審98年
      7月18日羈押訊問時坦承不諱，核與證人即告訴人於警詢
      及檢察官訊問時具結證述之情節相符，並有被告行兇時所
      用美工刀1枝及所著衣服、褲子各1件、鞋子1雙扣案可資
      佐證，及監視器翻拍照片6幀、扣案美工刀初步檢驗血跡
      反應照片、行政院衛生署臺北醫院病歷資料在卷足稽，俱
      徵被告前揭不利於己之自白與事實相符。
    2.被告於原審、本院審理時雖翻異前詞，否認有何殺人之故
      意，然被告於警詢時已供稱：「因為我當時有一股想要殺
      人的衝動，所以我在家中就預藏一把美工刀及一副眼鏡在
      身上，到後港公園尋找殺人對象。」、「因為被害人甲○
      ○身材瘦小且為老人不會反抗，為較好的下手對象，如果
      是男生的話，我怕沒辦法殺害他，所以我就挑女生及身材
      瘦小的，作為行兇對象。」、「因為心情不好想發洩，所
      以才隨機找一個人殺她出氣。」等語（見臺灣板橋地方法
      院檢察署98年度偵字第19769號偵查卷宗第12頁反面、第
      13 頁）。且人體頸部內有大動脈、氣管等重要器官，於
      近距離持利刃割劃，客觀上極有可能造成死亡之結果，此
      為眾所周知之事實，被告於檢察官訊問時亦供稱：「（頸
      部是致命部位，你知道拿美工刀割頸部會造成對方死亡？
      ）我知道，我割的時候就有想到。」等語（見前揭偵查卷
      宗第59頁），被告知此而竟仍在盛怒之下，持刀割劃告訴
      人頸部，傷口長達15公分；參酌被告所持兇器之殺傷力、
      攻擊部位、力道等客觀狀況，及被告刻意挑選年紀較長之
      瘦弱女子著手，足見被告主觀上確有殺人犯意，客觀上亦
      已著手於殺人行為之實行，至為灼然。被告事後否認上情
      ，並以前揭情詞置辯，洵屬畏罪卸責之詞，要難採信。
    3.至被告另辯稱：伊係受憂鬱症之精神病症影響辨別事理能
      力云云。惟被告犯後就其犯案動機、行兇經過，均能詳為
      陳述，犯案計畫縝密，其推理能力與邏輯思考與常人無異
      ；經原審囑託國軍北投醫院精神科醫師就被告行為時之精
      神狀況鑑定結果，認被告經診斷為輕度智能不足，然能清
      楚表達犯罪過程，行為時呈現之意識狀態、認知功能正常
      ，其情緒障礙僅為一時情緒反應，未受其他明顯精神症狀
      干擾，又被告自述有幻聽症狀，但經測驗表現類型不符合
      大部分精神分裂症特徵，故無明顯精神病症，對外知覺及
      現實感尚不影響日常基本判斷，其行為並非精神症狀引起
      ，是被告犯罪與犯意（情緒症狀)因果關係，依症狀及過
      去行為模式考量，截至評估時，除智能不足外，並無其他
      明顯證據或症狀證明其辨識行為能力有欠缺或顯著下降之
      現象，此有國軍北投醫院98年12月17日醫投行政字第
      0980002843號函所附精神鑑定報告書1件存卷（原審卷第
      83至89頁）為憑。從而，被告行為時顯未因精神障礙或其
      他心智缺陷，致辨識其行為違法或依其辨識而行為之能力
      有所欠缺或顯著減低；被告執此為辯，顯屬無據。另上開
      國軍北投醫院之鑑定結論第3點雖亦附帶記載「被告過去
      當兵紀錄曾因適應困難刻意逃避兵役而說辭反覆（部隊紀
      錄中記載說話不合邏輯且愛說謊）與現在犯罪有部分說詞
      吻合，因被告說詞不清楚，內容仍有一些無法清楚釐清之
      情事，遂建議個案往後應進一步接受完整精神醫療評估、
      觀察及治療，將有助於確認個案精神狀態之評估與了解個
      案犯罪當時動機、目的、行為是否與其所謂精神症狀是否
      有明顯關聯性（是否有直接關聯性）」等語（見原審卷第
      89頁）；惟綜合判斷上述鑑定機關所為之附帶記載，應認
      鑑定機關為該等註記係著眼於被告未來之精神狀態之評估
      所為之專業建議，尚與其就本案所作成之上開鑑定意見，
      無所影響，本院公設辯護人所為再另送請鑑定之意見，尚
      非必要，附此敘明。
    4.綜上，本案事證明確，被告犯行堪予認定。
（二）核被告所為，係犯刑法第271條第2項、第1項殺人未遂罪
      。被告已著手於殺人行為之實行，惟未生告訴人死亡之結
      果，為未遂犯，依刑法第25條第2項規定，減輕其刑。
三、對原審判決之評價：
    原審認被告本案事證明確，因之適用刑法第271條第2項、第
    1項、第25條、第38條第1項第2款等規定，並審酌被告前無
    犯罪科刑紀錄，有本院被告前案紀錄表在卷可參，素行非劣
    ，然其不循正當管道宣洩情緒，偶因求職不順，悍然在公共
    場所持刀隨機殺人，手法暴戾，嚴重危害社會治安，欠缺尊
    重他人生命、身體權益之守法觀念，行為偏差，應予非難，
    兼衡被告之智識程度，其犯罪之動機、目的、手段、所肇告
    訴人傷勢，及被告已與告訴人經調解成立，賠償其損害，有
    臺北縣新莊市調解委員會調解筆錄1件可佐，暨被告犯罪後
    之態度等一切情狀，量處被告有期徒刑6年。並說明扣案美
    工刀1枝係被告所有，供本案犯罪使用之物，此據被告供承
    在卷，爰依刑法第38條第1項第2款規定沒收之。至另扣案衣
    服、褲子各1件、鞋子1雙，為一般日常生活用品，與被告犯
    罪並無密切、必然之關聯性，權衡比例原則，認無併予宣告
    沒收之必要。核其認事、用法均無違誤，量刑亦稱妥適。被
    告上訴意旨，仍執陳詞求予輕判，為無理由，應予駁回。
據上論斷，應依刑事訴訟法第368條，判決如主文。
本案經檢察官郭棋湧到庭執行職務。
中    華    民    國    99    年    4     月    29    日
                  刑事第二十庭審判長法  官  楊貴雄
                                    法  官  周明鴻
                                    法  官  林銓正
以上正本證明與原本無異。
如不服本判決，應於收受送達後10日內向本院提出上訴書狀，其
未敘述上訴之理由者並得於提起上訴後10日內向本院補提理由書
（均須按他造當事人之人數附繕本）「切勿逕送上級法院」。
                                    書記官  張淨卿
中    華    民    國    99    年    4     月    29    日
附錄：本案論罪科刑法條全文
中華民國刑法第271條
（普通殺人罪）
殺人者，處死刑、無期徒刑或 10 年以上有期徒刑。
前項之未遂犯罰之。
預備犯第 1 項之罪者，處 2 年以下有期徒刑。

司法院資訊處製作；財團法人民間司法改革基金會備份。
